臺灣高等法院民事判決　　　　　　　　 96年度上易字第201號
上　訴　人　乙○○
視同上訴人　己○○
　　　　　　戊○○
　　　　　　丁○○
　　　　　　辛○○
　　　　　　壬○○
　　　　　　癸○○
　　　　　　子○○
　　　　　　丙○○
兼　上八人
訴訟代理人　庚○○
被　上訴人　甲○○
訴訟代理人　黃丁風律師
　　　　　　黃雅羚律師
　　　　　　黃敬唐律師
上列當事人間分割共有物事件，上訴人對於中華民國95年11月28
日臺灣基隆地方法院95年度訴字第331號第一審判決提起上訴，
本院於96年6月5日言詞辯論終結，判決如下：
    主  文
原判決廢棄。
兩造共有坐落基隆市○○區○○段701地號，地目建，面積336平
方公尺土地准予分割。分割方法如附圖方案三所示，即甲、乙部
分面積94平方公尺分歸上訴人乙○○、己○○、戊○○、丁○○
、辛○○、壬○○、癸○○、子○○、丙○○、庚○○取得，並
依附表所示之所有權應有部分比例保持共有；丙部分面積242 平
方公尺分歸被上訴人、上訴人己○○、戊○○、丁○○、辛○○
、壬○○、癸○○、子○○、丙○○、庚○○取得，並依附表所
示之所有權應有部分比例保持共有。
第一、二審訴訟費用由上訴人己○○、戊○○、丁○○、庚○○
各負擔二一分之三、上訴人辛○○、壬○○各負擔四二分之三、
上訴人癸○○、子○○、丙○○各負擔二一分之一、上訴人乙○
○負擔七Ｏ五六分之二八二、被上訴人負擔七Ｏ五六分之七二六
。
    事實及理由
一、程序方面：
    按訴訟標的對於共同訴訟之各人必須合一確定者，共同訴訟
    人中一人之行為有利益共同訴訟人者，其效力及於全體；不
    利益者，對於全體不生效力，此觀之民事訴訟法第56條第1
    款規定自明。本件坐落基隆市○○區○○段701地號，面積
    336平方公尺土地（下稱系爭土地），係兩造共11人共有，
    被上訴人以其餘共有人為共同被告，訴請分割共有物，該訴
    訟標的法律關係對於共同訴訟人必須合一確定，是本件雖僅
    上訴人乙○○提起上訴，此上訴行為形式上有利於其他共同
    訴訟人，依上開規定，其效力及於其他共同訴訟人，故與上
    訴人乙○○同造之其他共同訴訟人己○○、戊○○、丁○○
    、辛○○、壬○○、癸○○、子○○、丙○○、庚○○亦視
    同上訴，爰併列為上訴人，合先敘明。
二、被上訴人起訴主張：系爭土地為兩造共有，訴外人楊明雄原
    有系爭土地所有權應有部分3/21，嗣被法院強制執行，由伊
    於民國94年4月27日拍定取得系爭土地面積242平方公尺（即
    如附圖所示丙部分土地）之所有權應有部分3/21（即系爭土
    地所有權應有部分726/7056，242÷336×3/21=726/7056 ）
    ；上訴人乙○○因於系爭土地如附圖所示甲與乙（共94平方
    公尺）部分之位置設有地上權，而行使地上權之優先購買權
    ，始取得系爭土地面積94平方公尺之所有權應有部分3/21
    （即系爭土地所有權應有部分282/7056，94÷336×3/21=
    282/7056）；另上訴人庚○○、己○○、戊○○、丁○○所
    有權應有部分各3/21，上訴人辛○○、壬○○所有權應有部
    分各3/42，上訴人癸○○、子○○、丙○○所有權應有部分
    各1/21。系爭土地目前為空地之狀態，兩造並無不分割共有
    土地之特約，亦無如道路等使用目的而不能分割之情形，又
    上訴人不同意分割共有土地，故共有人間不能成立分割協議
    ；另系爭土地如附圖所示甲與乙部分之地上權，上訴人乙○
    ○已於95年8月22日移轉予其配偶張寶傳名下，如採變價分
    割，勢必因地上權存在而影響系爭土地之拍賣價格，為避免
    土地利用之複雜化，期能使系爭土地得以發揮最大經濟效益
    ，並兼顧分割後，伊願意與其他共有人維持共有關係之意願
    。爰依民法第823條、第824條第1項、第2項之規定，求為命
    原物分割，分割方法如附圖方案一所示。
三、上訴人方面：
  (一)上訴人乙○○部分：
    如依附圖方案一所示之分割方法，伊所分得土地之面積為13
    .43 平方公尺（僅4坪大），未達基隆市畸零地使用規則第3
    條規定最小面積36平方公尺之標準，且系爭土地目前已請領
    89年基府工字第9號建造執照，共有人共同使用系爭土地，
    經濟效益較優，故伊不同意分割系爭土地。退而言之，如欲
    分割共有物，應先撤銷上開89年基府工字第9號建造執照，
    始能原物分割，否則應以變價分割為佳，以避免畸零地無法
    利用，亦可獲得較高之拍賣價格。分割後願意與其他共有人
    維持共有關係。
  (二)視同上訴人己○○等9人部分：
    同意被上訴人提出之分割方法，如附圖方案一所示之分割方
    法，各共有人分得之土地均能面臨道路，且上訴人乙○○單
    獨分得甲部分之土地亦可與伊9人分得乙部分之土地，合併
    開發利用，不會有分得土地面積過小，無法利用之情形，對
    上訴人乙○○之權益並無影響。另採用附圖所示三種分割方
    案，伊均能接受，並同意於分割後與其他共有人，維持共有
    關係。
四、原審判決准系爭土地原物分割，其分割方法如附圖方案一所
    示，即甲部分面積13.43平方公尺分歸上訴人乙○○取得；
    乙部分面積80.57平方公尺分歸上訴人己○○、戊○○、丁
    ○○、辛○○、壬○○、癸○○、子○○、丙○○、庚○○
    取得，並依原判決附表備註欄所示所有權應有部分比例保持
    共有；丙部分面積242平方公尺分歸被上訴人與上訴人己○
    ○、戊○○、丁○○、辛○○、壬○○、癸○○、子○○、
    丙○○、庚○○取得，並依原判決附表備註欄所示所有權應
    有部分比例保持共有。
    上訴人乙○○不服，提起上訴，聲明：(一)原判決廢棄。(二)被
    上訴人在第一審之訴駁回。
    被上訴人則答辯聲明：上訴駁回。
五、本院得心證之理由：
  (一)按各共有人，得隨時請求分割共有物。但因物之使用目的不
    能分割或契約訂有不分割之期限者，不在此限，民法第823
    條定有明文。系爭土地為兩造所共有，各共有人之所有權應
    有部分係被上訴人726/7056、上訴人乙○○282/7056、上訴
    人庚○○、己○○、戊○○、丁○○各3/21、上訴人辛○○
    、壬○○各3/42、上訴人癸○○、子○○、丙○○各1/21，
    兩造無不分割之特約或因使用目的不能分割之情形，有土地
    登記簿謄本、地籍圖謄本為證（見原審卷第9頁至第13頁）
    ，復經原審履勘系爭土地之位置、面積，並囑託基隆市安樂
    地政事務所測量，此有勘驗筆錄、現場照片、複丈成果圖可
    稽（見原審卷第69頁至第72頁、第74頁至第75頁），足可信
    為真實。故被上訴人請求分割共有物，於法有據，應予准許
    。
  (二)另以原物分配於各共有人時，除應顧及均衡之原則外，並須
    就各共有人應行分得之範圍，例如面積多寡、交通、位置及
    占有形勢等，予以確定（最高法院55年台上字第1982號判例
    參照）；且分割共有物固不受分管契約之拘束，惟儘量依各
    共有人使用現狀定分割方法，以維持現狀，減少共有人所受
    損害，當不失為裁判分割斟酌之一種原則（最高法院82年台
    上字第1990號判決意旨參照）。本院審酌下列情形，而定分
    割方法：
    1.系爭土地目前為空地，四週以圍籬與相鄰土地區隔，前方
      面臨明德一路，西側面臨明德一路172巷之巷道，業經原
      審至現場勘驗屬實，有勘驗測量筆錄、照片足參（見原審
      卷第16頁、第69頁至第72頁），系爭土地之地形相當完整
      ，其上無建物存在，並無不能採用原物分割之情形。
    2.上訴人乙○○前於系爭土地如附圖所示甲與乙（共94平方
      公尺）部分之位置設有地上權，嗣於原審93年度執字第21
      88號清償債務強制執行事件中，執行拍賣系爭土地原共有
      人楊明雄所有權應有部分3/21時，上訴人乙○○主張地上
      權人之優先購買權，而取得該地上權所在之土地（即94平
      方公尺）所有權應有部分3/21，嗣上訴人乙○○於95年8
      月22日再將地上權移轉予其夫張寶傳名下，有原審95年7
      月17日基院生93執實字第2188號不動產權利移轉證書、他
      項權利位置圖、土地登記簿謄本、他項權利證明書可考（
      見原審卷第14頁、第17頁、第18頁、第56頁）。故系爭土
      地如附圖所示甲與乙部分（共94平方公尺）目前存有地上
      權，另丙部分土地則無地上權，如採用變價分割，勢必因
      上開地上權之存在，影響整筆土地之開發利用，而使應買
      人步，變價之金額會受影響，不利於全體共有人之利益
      。故上訴人乙○○主張欲變價分割云云，並不妥適。
    3.又土地法第31條：「直轄市或縣（市）地政機關於其管轄
      區內之土地，得斟酌地方經濟情形，依其性質及使用之種
      類，為最小面積單位之規定，並禁止其再分割。前項規定
      ，應經中央地政機關之核准」之規定，係授權直轄市或縣
      （市）地政機關，得斟酌地方經濟之情形，限制最小面積
      單位。其立法目的係為防止土地過度細分，土地權利關係
      趨於複雜化，而影響土地整體之開發利用。固然基隆市政
      府並無依前揭條文之規定，對最小面積單位分割為限制，
      有基隆市政府95年10月25日基府地籍貳字第0950125107號
      函可憑（見原審卷第77頁），惟法院酌定原物分割之分割
      方法時，仍應依前揭條文之意旨，不宜使土地過度細分。
      觀之如附圖方案一所示之分割方法，將上訴人乙○○所有
      權應有部分282/7056，其可分得之土地（約13.43平方公
      尺），分割為甲部分，由上訴人乙○○單獨取得，惟附圖
      甲部分土地之長度為4.2公分，依附圖比例尺：1/500計算
      ，即實際長度約為21公尺（即0.042 m×500＝21 m），寬
      度則僅有0.64公尺（即13.43㎡÷21m＝0.64m），其面臨
      明德一路之寬度僅0.64公尺，尚不足一公尺，其分割後之
      地形非常細長，無法單獨開發利用。而如附圖方案二所示
      之分割方法，將上訴人乙○○可取得之土地，分割為面臨
      明德一路之甲部分，附圖上寬度為0.8公分，依比例尺：
      1/500計算，實際寬度約為4公尺（0.008m×500＝4 m），
      長度僅為3.36公尺（即13.43㎡÷4m＝3.36m），長度不足
      ，亦無法單獨開發利用。且乙部分土地（80.57平方公尺
      ）由上訴人己○○、戊○○、丁○○、辛○○、壬○○、
      癸○○、子○○、丙○○、庚○○共有，並未面臨道路，
      減損土地之利用價值，亦不利於上訴人己○○等9人。故
      如附圖方案一、二所示之分割方法，對土地開發利用及兼
      顧共有人權益方面，容有欠缺。
    4.如附圖方案三所示之分割方法，將存有地上權之土地單獨
      分割為一筆（即甲與乙部分，面積94平方公尺），此筆土
      地由上訴人乙○○及己○○、戊○○、丁○○、辛○○、
      壬○○、癸○○、子○○、丙○○、庚○○（共10人）依
      附表所示之所有權應有部分比例保持共有，其面臨明德一
      路之寬度可達4公尺，長度約有21公尺；另無地上權之土
      地亦分割為一筆（即丙部分，面積242平方公尺），由被
      上訴人與上訴人己○○、戊○○、丁○○、辛○○、壬○
      ○、癸○○、子○○、丙○○、庚○○（共10人）依附表
      所示之所有權應有部分比例保持共有，該二筆土地均地形
      完整，利於開發利用，且各共有人於本院審理時亦表示分
      割後願意與其他共有人維持共有關係（見本院卷第132頁
      反面），故採用此方案分割，較能兼顧各共有人之利益，
      應屬公允。
    5.上訴人乙○○另辯應先撤銷系爭土地存有之89年基府工字
      第9號建造執照，始能分割共有物云云。然是否撤銷已核
      發之建照執照，係屬行政機關之權責範圍，應由行政機關
      依建築法等相關法令，依法行政以決定之，並非屬於普通
      法院之權責範圍。是上訴人乙○○上開辯解，並不可採。
    6.綜上，本院審酌系爭土地之地形、存有地上權之位置、面
      臨道路之情形、分割後之經濟效用等一切情狀，而認採用
      如附圖方案三所示之分割方法，應屬最符合兩造利益及發
      揮土地之最大價值。
六、從而，本件被上訴人請求分割系爭土地，洵屬有據，應予准
    許。惟原審判決所採取分割方案（如附圖方案一所示），上
    訴人乙○○分割所取得甲部分土地，如前所述，過於細長，
    難以開發利用，即非公允。上訴意旨指摘原判決不當，求為
    廢棄改判，為有理由，爰予廢棄改判如主文第2項所示。
七、另因共有物分割之事件涉訟，由敗訴當事人負擔顯失公平者
    ，法院得酌量情形，命勝訴之當事人負擔其一部，民事訴訟
    法第80條之1定有明文。查系爭土地雖因兩造無法達成分割
    協議，被上訴人因而提起訴訟，但兩造均因系爭土地之分割
    而互蒙其利，故依上開規定，本院認此部分訴訟費用應由兩
    造按分割前之原所有權應有部分比例負擔。
八、本件事證已臻明確，兩造其餘之攻擊防禦方法及提出之證據
    ，均經本院審酌後，認對判決結果不生影響，爰無庸一一論
    述，併此敘明。
九、據上論結，本件上訴為有理由，依民事訴訟法第450條、第
    78條、第80條之1、第85條第1項後段，判決如主文。
中　　華　　民　　國　　96　　年　　6 　　月　　26　　日
　　　　　　　　　  民事第十六庭
                        審判長法　官  沈方維
  　　　　　　　　　　　　    法　官  王淇梓
　　　　　　　　　　　　　    法　官  呂淑玲
正本係照原本作成。
如不服本判決，應於收受送達後20日內向本院提出上訴書狀，其
未表明上訴理由者，應於提出上訴後20日內向本院補提理由書狀
（均須按他造當事人之人數附繕本）上訴時應提出委任律師或具
有律師資格之人之委任狀；委任有律師資格者，另應附具律師資
格證書及釋明委任人與受任人有民事訴訟法第466條之1第1項但
書或第2項（詳附註）所定關係之釋明文書影本。
中　　華　　民　　國　　96　　年　　6 　　月　　26　　日
　　　　　　　　　　　　　　　書記官  明祖全
附註：
民事訴訟法第466條之1（第1項、第2項）：
對於第二審判決上訴，上訴人應委任律師為訴訟代理人。但上訴
人或其他法定代理人具有律師資格者，不在此限。
上訴人之配偶、三親等內之血親、二親等內之姻親，或上訴人為
法人、中央或地方機關時，其所屬專任人員具有律師資格並經法
院認為適當者，亦得為第三審訴訟代理人。
